---
title: "Analiza stylu życia studentów"
author: "Jan Kawalerski"
output: 
  github_document:
    toc: true
---

```{r setup, include=FALSE}
knitr::opts_chunk$set(echo = TRUE)
```

## Wstęp

W ramach EDA na projekt zaliczeniowy zostanie wykonana analiza zestawu: "Daily Lifestyle and Academic Performance of Students", który zawiera dane od 2000 studentów zebranych z ankiety Google Forms, dostępnego na Kaggle. Dane obejmują rok akademicki sierpień 2023-maj 2024 i zostały zebrane głównie od hinduskich studentów na amerykańskich uczelniach (z pełnej gamy kierunków: od inżynieryjnych, przez związane z zarządzaniem aż po artystyczne). Zawierają informacje o ilości czasu spędzonego na naukę, zajęcia dodatkowe, sen, socializację i aktywność fizyczną. Ponadto dostępna jest ocena GPA i określony przez samego studenta poziom stresu. Głównym celem analizy będzie zbadanie jak wymienione zmienne wpływają na poziom stresu i ocenę.

## Wyjaśnienie zmiennej GPA

Ocena GPA (Grade Point Avarage) to konwersja typowych amerykańskich ocen (na skali F do A) na wartości liczbowe: od 0.0 pkt. za F i do 4.0 za A. Z tychże wartości liczona jest nastepnie średnia. Tak zatem pod skomplikowanym słownictwem i nietypową skalą, kryje się zwyczajnie znana nam doskonale końcoworoczna średnia ocen.

## Wykorzystane biblioteki
```{r include=FALSE}
library(psych)
library(dplyr)
library(tidyverse)
library(ggplot2)
library(corrplot)
```

dplyr, tidyverse, ggplot2, corrplot, psych


## Wczytanie danych i wstępna analiza

```{r}
students<-read.csv('student_lifestyle_dataset.csv')
head(students,4)
tail(students,4)
str(students)
```

Wszystko narazie zdaje się być w porządku, mamy do czynienia głównie ze zmiennymi numerycznymi. Wartałoby jednak typ cechy Stress_Level zmienić na factor.

```{r}
students$Stress_Level<-factor(students$Stress_Level,levels=c("Low","Moderate","High"))
```


### Braki danych?

```{r}
sapply(students,anyNA)
```

Wspaniałe wieści. Braków danych - brak. 

## Rozkład zmiennych

Ze względu na sam charakter danych nie powinno w nim być wartości odstających (ankieta dawała możliwość wyboru godzin z określonego zakresu). Mimo wszystko jednak warto się upewnić i poznać rozkład badanych cech.

```{r}
students %>%
  ggplot() +
  geom_histogram(aes(x = Study_Hours_Per_Day),bins=7,color="darkolivegreen",fill="darkolivegreen4")+
theme_bw()+theme(text=element_text(size=16))+
  labs(title = "Godziny nauki dziennie",
       x = "Godziny",
       y = "Liczba studentów")
```

Wygląda na spłaszczony rozkład normalny. W każdym razie badani studenci uczą się od 5-10h (wliczono zajęcia na uczelni). Niesie to ze sobą wiadomość dobrą i złą. Dobra jest taka, że nie ma wartości odstających, zła zaś, że nasi koledzy w USA są przepracowani.

```{r}
students %>%
  ggplot() +
  geom_histogram(aes(x = Sleep_Hours_Per_Day),bins=7,color="darkolivegreen",fill="darkolivegreen4")+
theme_bw()+theme(text=element_text(size=16))+
  labs(title = "Godziny snu dziennie",
       x = "Godziny",
       y = "Liczba studentów")
```

Rozkład jak dla ocen, co ciekawe niektórzy śpią nawet średnio 10h dziennie.

```{r}
students %>%
  ggplot() +
  geom_histogram(aes(x = Extracurricular_Hours_Per_Day),bins=7,color="darkolivegreen",fill="darkolivegreen4")+
theme_bw()+theme(text=element_text(size=16))+
  labs(title = "Zajęcia pozalekcyjne dziennie",
       x = "Godziny",
       y = "Liczba studentów")
```

Podobna sytuacja, nie wypada nie być członkiem koła naukowego, choć są oczywiście studenci, którzy nie rozwijają się poza uczelnią.

```{r}
students %>%
  ggplot() +
  geom_histogram(aes(x = Social_Hours_Per_Day),bins=7,color="darkolivegreen",fill="darkolivegreen4")+
theme_bw()+theme(text=element_text(size=16))+
  labs(title = "Godziny spędzone z przyjaciółmi dziennie",
       x = "Godziny",
       y = "Liczba studentów")
```

Wygląda to pocieszająco, osoby nie spędzające w ogóle czasu na socjalizacji odstają od reszty (pociesza, że odstają statystycznie, a nie społecznie)

```{r}
students %>%
  ggplot() +
  geom_histogram(aes(x = Physical_Activity_Hours_Per_Day),bins=7,color="darkolivegreen",fill="darkolivegreen4")+
theme_bw()+theme(text=element_text(size=16))+
  labs(title = "Godziny sportu dziennie",
       x = "Godziny",
       y = "Liczba studentów")
```

Rozkład lewostronnie skośny i specyfika amerykańskich collegów: duży nacisk na sport. Sprawdzam jeszcze jak wygląda tu wykres pudełkowy.

```{r}
students %>%
  ggplot() +
  geom_boxplot(aes(x = Physical_Activity_Hours_Per_Day),color="darkolivegreen",fill="darkolivegreen4")+
theme_bw()+theme(text=element_text(size=16))+
  labs(title = "Godziny sportu dziennie",
       x = "Godziny",
       y = "Liczba studentów")
```

Boxplot pokazuje, że wyniki dla sportu są prawdopodobnie częsciowo błędne - byćmoże aniketerzy nie doczytali i pomyśleli, że chodzi o ilość godzin sportu tygodniowo?  Skorzystam z winsoryzacji i w celu zachowania rzetelności wyniki powyżej 10h zastąpie 5h, które zdają się być bardziej prawdopodobne. 

```{r}
students <- students %>%
  mutate(Physical_Activity_Hours_Per_Day = ifelse(Physical_Activity_Hours_Per_Day > 10, 
                                                  5, 
                                                  Physical_Activity_Hours_Per_Day))
```


```{r}
students %>%
  ggplot() +
  geom_histogram(aes(x = GPA),bins=8,color="firebrick4",fill="firebrick",alpha=0.7) +theme_bw()+
  theme(text=element_text(size=16))+
  labs(title = "Ocena GPA",
       x = "Ocena",
       y = "Liczba studentów")
```


W przypadku GPA zyskujemy typowy rozkład normalny, z zauważalną lewostronną asymetrią.

```{r}
students%>%
  ggplot() +
  geom_bar(aes(x = Stress_Level),color="rosybrown4",fill="rosybrown") +theme_bw()+
    theme(text=element_text(size=16))+
  labs(title = "Poziom stresu",
       x = "Stopień poziomu stresu",
       y = "Liczba studentów")
```

Wraz z poziomem stresu wzrasta liczba studentów, która u siebie go zauważa.

## Podstawowe statystyki opisowe

Sama analiza wizualna to za mało. Zanim przejdę dalej, warto zbadać podstawowe statystyki opisowe dla zmiennych.

```{r}
describe(students,skew=TRUE)
```

Z ciekawszych wniosków: sporą wariancją odznacza się ilość uprawianego sportu, w odróżnieniu od np. GPA, gdzie nie ma już takich różnic. Mediana 3 dla poziomu stresu jest alarmująca: przeciętny student jest wysoce zestresowany.

## Wyznaczenie korelacji

Po zbadaniu rozkładów cech przychodzi czas na określenie korelacji między danymi zmiennymi. Wykorzystam korelację Pearsona bo zmienne generalnie mają rozkłady zbliżone do normalnego.

```{r}
stud_cor<-students
stud_cor$Stress_Level<-as.numeric(stud_cor$Stress_Level)
napisy<-c("Nauka","Sen","Znajomi","Sport","GPA","Stres")
cor = cor(stud_cor[,c("Study_Hours_Per_Day", "Sleep_Hours_Per_Day", "Social_Hours_Per_Day","Physical_Activity_Hours_Per_Day","GPA","Stress_Level")], 
          method = "pearson")
colnames(cor)<-napisy
rownames(cor)<-napisy
round(cor, 2)
corrplot(cor,method="square",type="upper")
```

### Ogólne wnioski

Macierz korelacji podrzuca całą garść ciekawych wniosków. Zacznijmy od oczywistych.
Bardzo silna dodania korelacja między nauką a GPA, nie dziwi. Okazuje się, że naukę da się połączyć ze spaniem i czasem z przyjaciółmi, korelacje raczej niewielkie. Sport jednak, wymaga ewidentnie wyrzeczeń - ma całkiem mocną ujemną korelację z wymienionymi wcześniej trzema formami spędzania czasu.

### Analiza korelacji stresu

Co zaś ze stresem? Niezwykle silna dodatnia korelacja między poziomem stresu a oceną GPA i ilością nauki zdaje się nie być niczym odkrywczym. Co ciekawe jednak, to zdrowy sen, a nie aktywny tryb życia wpływa bardziej na poziom stresu. Czas spędzony ze znajomymi jest raczej nieskorelowany. Zbadajmy dodatkowo związek między poziomem stresu, a oceną GPA korzystając z wykresu gęstości.

### Stres a GPA - wykres gęstości

```{r}
students %>%
  ggplot() +
  geom_density(aes(x = GPA, fill = Stress_Level),alpha=0.8) +scale_fill_manual(values = c(
    "Low" = "SeaGreen",      
    "Moderate" = "Gold", 
    "High" = "IndianRed"      
  )) +
  theme_bw()+
  theme(text=element_text(size=16))+
  labs(title = "Rozkład GPA w podziale na kategorie poziomu stresu",
       x = "GPA",
       y = "Gęstość prawdopodobieństwa",
       fill = "Poziom stresu")
```

#### Opis

Widać wyraźne, sekwencyjne przesunięcie rozkładów wzdłuż osi X, co potwierdza wcześniejsze wnioski o korelacji, ale dodaje do tej obserwacji kontekst.

#### Niski poziom stresu

Rozkład jest przesunięty najmocniej w lewo. Dominanta przypada na wartości GPA w okolicach 2.8 – 2.9. Krzywa ta szybko opada przy wyższych wynikach, co wskazuje, że osiągnięcie bardzo wysokiego GPA (powyżej 3.5) przy zachowaniu niskiego poziomu stresu jest w badanej populacji zjawiskiem rzadkim.

#### Średni poziom

Stanowi grupę pośrednią ze szczytem w okolicach GPA 3.0 – 3.1. Rozkład jest symetryczny względem pozostałych grup, co sugeruje naturalną wzrost kosztów psychicznych wraz ze podnoszeniem się wymagań akademickich.

#### Wysoki stres

Rozkład jest wyraźnie przesunięty w prawą stronę, z dominantą w okolicach GPA 3.3 – 3.4. Co istotne, "lewy ogon" tego rozkładu jest krótki – oznacza to, że w grupie studentów o wysokim stresie stosunkowo rzadko spotyka się osoby z niskimi wynikami. Zdecydowana większość tej grupy to studenci osiągający wyniki powyżej średniej.

#### Ostateczne wnioski

Wraz ze wzrostem wyników w nauce, punkt ciężkości populacji przesuwa się w stronę wyższych kategorii stresu. Nakładanie się wykresów (obszary wspólne) wskazuje jednak, że stres nie jest jedynym determinantem oceny.

### Jak na poziom stresu wpływa sen, a jak sport?

Rozbudujmy analizę ciekawej zależności - stary dobry sen może zdziałać dla zdrowia psychicznego więcej niż sport. Wykorzystam pivot_longer() - następcę funkcji gather() - do sprowadzenia do postaci wąskiej. facet_wrap() sprawia, że są rysowane osobne wykresy dla każdej wartości z kolumny Aktywnosc.

```{r}
df_long <- students %>%
  select(Stress_Level, Sleep_Hours_Per_Day, Physical_Activity_Hours_Per_Day) %>%
  pivot_longer(cols = c(Sleep_Hours_Per_Day, Physical_Activity_Hours_Per_Day), 
               names_to = "Aktywnosc", 
               values_to = "Godziny")

ggplot(df_long, aes(x = Stress_Level, y = Godziny, fill = Stress_Level)) +
  geom_boxplot(alpha = 0.7) + 
  facet_wrap(~Aktywnosc, scales = "free_y", labeller = as_labeller(c(
             "Physical_Activity_Hours_Per_Day" = "Aktywność fizyczna",
             "Sleep_Hours_Per_Day" = "Sen"
           ))) +     
  scale_fill_manual(values = c("SeaGreen", "Gold", "IndianRed")) +
  labs(title = "Porównanie wpływu Snu i Sportu na poziom stresu",
       subtitle = "Silniejsza korelacja widoczna w wyraźniejszym trendzie dla Snu",
       x = "Poziom Stresu",
       y = "Liczba godzin") +
  theme_bw()
```

W przypadku snu, obserwujemy silną korelację ujemną. Studenci o niskim poziomie stresu utrzymują medianę snu na poziomie zalecanych 8 godzin. W grupie o wysokim stresie, mediana spada poniżej 7 godzin, a cały rozkład przesuwa się w dół.

W przypadku aktywności fizycznej, trend nie jest jednoznaczny. Poziom sportu jest zbliżony we wszystkich grupach (mediany na podobnym poziomie). Wskazuje to, że w badanej populacji ilość sportu nie różnicuje poziomu stresu tak silnie jak ilość snu. Co ciekawe w grupie wysokiego stresu jest kilka wartości odstających - byćmoże owi studenci uciekają w sport by się nie stresować, lub też sam sport jest dla nich stresujący.

Wyjątkowo ciekawe wnioski, wiedzaiłem, że niepotrzebnie kupiłem karnet na siłownie, trzeba było spać więcej. Wchodze w sprawę głębiej: zbadajmy violin plot i boxplot dla zjawiska zależności sportu od stresu.

```{r}
students %>%
  ggplot(aes(x = Stress_Level, y = Physical_Activity_Hours_Per_Day)) +
  geom_violin(color = "darkolivegreen", fill = "darkolivegreen4", trim = TRUE, alpha = 0.6) +
  geom_boxplot(width = 0.1, color = "black", alpha = 0.5, outlier.shape = NA) +
  theme_bw() + 
  theme(text = element_text(size = 16)) +
  labs(title = "Godziny sportu dziennie a poziom stresu",
       x = "Poziom stresu",      
       y = "Godziny")            
```

Aktywność fizyczna nie wykazuje większych różnic między grupami poziomu stresu. Rozkłady są zbliżone we wszystkich trzech kategoriach, co sugeruje, że ilość uprawianego sportu nie jest głównym czynnikiem różnicującym poziom stresu w badanej próbie

### GPA, Stres i ilość nauki

Wiemy już, że te trzy są ze sobą silnie skorelowane. Czego ciekawego możemy się dowiedzieć gdy umieścimy je na jednym wykresie?

```{r}
students %>%
  ggplot() +
  geom_point(aes(x = GPA, y = Study_Hours_Per_Day, color = Stress_Level),
             alpha = 0.6, size=2) + 
  theme_bw() +
  scale_color_manual(values = c("SeaGreen", "Gold3", "IndianRed"))+
  labs(title = "Stres w zależności od nauki i oceny",
       x = "Ocena",
       y = "Czas na naukę")
```

#### Wstępna analiza

Silna korelacja między czasem na naukę a GPA, osiągnięcie najwyższych wyników (>3.5) wymaga nakładów pracy powyżej 8h dziennie co automatycznie skutkuje dużym stresem.

Najciekawsze są chyba jednak arbitralne linie, dla 6h i 8h wyznaczające idealne granice średniego poziomu stresu. Czy zatem poziom stresu jest tu wyłącznie nakładką na godziny nauki, a poziom wysokiego stresu został losowo powrzucany?

```{r}
cor(students$Study_Hours_Per_Day,as.numeric(students$Stress_Level))
```
Korelacja, choć bardzo silna, nie wynosi 1. Po drugie widzimy, Autor zbioru danych (Sumit Kumar) identyfikuje źródło takiej struktury jako efekt dwóch czynników:

1. Psychologiczne progowanie (Mental Thresholds): Respondenci mają tendencję do kategoryzowania samych siebie w oparciu o uproszczone heurystyki. 

2. Artefakty dyskretyzacji: Dane zostały poddane procesowi binningu (grupowania).

Mimo wszystko jednak będe miał to na uwadze i zachowam ostrożność.

#### Dalsze wnioski

Analiza wykresu punktowego ujawnia istotną asymetrię. Podczas gdy ekstremalnie duży nakład czasu na naukę (>8h) wydaje się być warunkiem wystarczającym do wystąpienia wysokiego stresu (brak punktów 'Low Stress' w górnej partii wykresu), o tyle mały nakład pracy nie gwarantuje komfortu psychicznego. W dolnym zakresie osi Y obserwujemy studentów z każdej grupy stresowej. Oznacza to, że można być mocno zestresowanym, ucząc się niewiele (np. z powodu prokrastynacji, obawy przed porażką czy czynników zewnętrznych)

#### Regresja liniowa

Warto wzbogacić te rozważania o prosty model regresji liniowej badający zależność między nauką a GPA.

```{r}
model <- lm(GPA ~ Study_Hours_Per_Day, data = students)
summary(model)
```
R2 wynosi 0.53, czas poświęcony na naukę wyjaśnia zatem 53% zmienności ocen GPA. W regresji liniowej test F sprawdza hipotezę: "Czy ten model jako całość wyjaśnia cokolwiek lepiej niż sama średnia?". Model jest statystycznie bardzo istotny (F=2340, p<0,001). Wynika z niego, że teoretyczne GPA studenta, który uczy się 0h wynosi 1,96.
Oznacza to, że student nieuczący się w ogóle balansuje na granicy wyrzucenia ze studiów (2.0 to w USA typowa granica zaliczenia).

### Sport to zdrowie... i wyrzeczenia

Chciałbym wrócić do ciekawej obserwacji z macierzy korelacji - wynikało z niej, że trudno łączyć sport z innymi formami spędzania czasu, w każdym razie trudniej niż np. naukę i czas z przyjaciółmi.

```{r}
df_trends <- students %>%
  group_by(Physical_Activity_Hours_Per_Day) %>%
  summarise(
    Sleep = mean(Sleep_Hours_Per_Day),
    Study = mean(Study_Hours_Per_Day),
    Social = mean(Social_Hours_Per_Day) 
  ) %>%
  pivot_longer(cols = c(Sleep, Study, Social), 
               names_to = "Activity", 
               values_to = "Avg_hours")
ggplot(df_trends, aes(x = Physical_Activity_Hours_Per_Day, y = Avg_hours, color = Activity)) +
  geom_line(size = 1.5, alpha = 0.8) +
  geom_point(size = 3) +
  scale_color_manual(values = c("Sleep" = "dodgerblue4", "Study" = "seagreen4", "Social" = "darkorange3")) +
  labs(title = "Sport and other activities",
       subtitle = "Avg Hours per activity depending on how much sport you do",
       x = "Sport hours daily",
       y = "Avg hours",
       color = "Activity") +
  theme_minimal() +
  theme(
    text = element_text(size = 14),
    panel.grid.minor = element_blank() # Usuwam grida dla czystości
  )
```

Wykres liniowy ujawnia niestety ostatecznie syntetyczną naturę zbioru danych. Widać nienaturalną synchronizację zygzaków pomiędzy niezależnymi zmiennymi (Sen, Nauka, Przyjaciele) i identyczne trendy.

### Testy statystyczne

Mimo to, by dopełnić projekt przeprowadzę jeszcze testy statystyczne.

#### Istotność różnicy średniej długości snu

H0: średnia długość snu w grupie "Sportowców" nie różni się istotnie od grupy "Niesportowej"
H1: średnie różnią się dla owych grup

```{r}
mediana_sportu <- median(students$Physical_Activity_Hours_Per_Day)

students <- students %>%
  mutate(Grupa_Sportowa = ifelse(Physical_Activity_Hours_Per_Day > mediana_sportu, 
                                 "Dużo Sportu", "Mało Sportu"))

test_t <- t.test(Sleep_Hours_Per_Day ~ Grupa_Sportowa, data = students)

print(test_t)
```
Test t-Studenta wykazał istotne różnice w średniej długości snu. Studenci z grupy o wysokiej aktywności fizycznej śpią średnio o godzinę krócej niż studenci mało aktywni. Potwierdza to hipotezę, że czas na sport jest 'kradziony' z czasu na regenerację. Test potwierdza również hipotezę o sztuczności danych: p-value jest ekstremalnie małe.

#### Test Chi-2 niezależności

Czy bycie sportowcem statystycznie wyklucza bycie śpiochem?

H0 - brak zależności między poziomem sportu, a snu
H1 - występuje taka zależność

```{r}
mediana_snu <- median(students$Sleep_Hours_Per_Day)
students<-students%>%mutate(Grupa_Snu=ifelse(Sleep_Hours_Per_Day>mediana_snu,'Dużo snu','Mało snu'))

tabela <- table(students$Grupa_Sportowa, students$Grupa_Snu)
print(tabela)

test_chi <- chisq.test(tabela)
print(test_chi)
```
Widoczna wyraźna inwersja proporcji, różnice znów są bardzo wysoce istotne statystycznie. Odrzucam hipotezę zerową o niezależności zmiennych. Wynik ten dowodzi, że w badanej próbie wysokie zaangażowanie w sport silnie redukuje czasu snu.

## Wnioski

Zbiór prawie na pewno jest syntetyczny, co wynika z ekstremalnie niskich p-value, nakładce Stresu na ilość nauki, dziwnych ilościach sportu, identycznych trendach ilości nauki i snu w zalezności od sportu. Mimo to jednak, gdyby założyć prawdziwość zbioru, można wyciągnąć z analizy kilka ciekawych wniosków.

1. Sport to nie-zdrowie: wymaga wyrzeczeń w postaci mniejszej ilości snu i czasu ze znajomymi, w niektórych przypadkach powoduje silny stres, w każdym razie raczej go nie obniża. Ze zbioru wynika, że lepiej więcej spać niż uprawiać sport - lub też raczej trzeba spać: brak snu niezwykle podnosi poziom stresu.

2. Per aspera ad astra: większa ilość nauki to prawie zawsze wyższa ocena GPA, brak nauki oznacza balans na granicy wyrzucenia ze studiów.

3. Wielkość boli: im wyższa ocena GPA i więcej nauki tym więcej stresu.
